【裁判字號】    97,消債更,79
【裁判日期】    970910
【裁判案由】    更生事件
【裁判全文】
臺灣花蓮地方法院民事裁定            97年度消債更字第79號
聲  請  人  甲○○
上列當事人因聲請消費者債務清理事件聲請更生，本院裁定如下
：
    主      文
聲請駁回。
聲請費用由聲請人負擔。
    理      由
一、按聲請更生或清算不合程式或不備其他要件者，法院應以裁
    定駁回之，但其情形可以補正者，法院應定期間先命補正，
    消費者債務清理條例（下稱本條例）第8條定有明文。又債
    務人與金融機構協商成立者，不得聲請更生或清算。但因不
    可歸責於己之事由，致履行顯有重大困難者，不在此限；本
    條例施行前，債務人依金融主管機關協調成立之中華民國銀
    行公會會員辦理消費金融案件無擔保債務協商機制與金融機
    構成立之協商，準用前項之規定，復為本條例第151條第5項
    、第6項所明定。準此，債務清償方案成立後，應由債務人
    按其條件履行，惟於其後發生情事變更，在清償期間收入或
    收益不如預期，致該方案履行困難甚或履行不能，而認有不
    可歸責於債務人之事由；或因締結債務清償方案之時，以債
    務人所處之協商時主、客觀環境，按一般有經驗、理性之人
    之標準，以事後觀察，使債務人作成協商意思表示而發生不
    健全或不自由之情形，有高度蓋然性，始從寬認定有不可歸
    責於債務人之事由，而得依本條例第151條第5項但書之規定
    聲請更生或清算。債務人對「如何發生情事變更」，或「如
    何使其產生意思表示不自由或不健全」等情，應詳加說明，
    或提供具體、明確之證據資料，供法院參酌，倘徒憑既有之
    債務清償方案所定協商金額超過債務人可支配之財產總額，
    即謂債務人享有本條例賦予之債務清理權利，無非過於速斷
    。蓋債務清償方案，係經當事人行使程序選擇權所為之債務
    清理契約，債務人自應受該成立之協議所拘束，雖定有不受
    拘束之例外事由，然在其要件解釋上，除應基於私法自治之
    考量外，更應對於債務人新生之債務清理請求權與債權人既
    有之財產權、契約自由權等基本權利間之衝突，加以調和，
    方是正辦。
二、本件更生聲請之意旨略以：因積欠銀行債務，於民國95年6
    月與債權金融機構共同協商成立清償方案，約定自同年月起
    ，分120期，利率為0%，於每月10日償還新臺幣（下同）18,
    515元，當時任職於壽豐鄉清潔隊技工月入36,000元，至今
    已繳納20期，惟因聲請人父母親皆年邁（75歲；70歲）無工
    作能力，每月除須負擔父母親之生活開銷及家庭開銷外，還
    須負擔自己日常生活開銷後所剩無幾，且聲請人係獨子，雖
    有3個姐姐，然皆已嫁出，各有自己之家庭需負擔，所能資
    助有限，且依家庭習俗觀念認為已出嫁之女兒無須負擔娘家
    之生活費用，經濟壓力之沉重，令聲請人喘不過氣來，嚴重
    入不敷出情況致聲請人無力持續履行原協議，迄97年2月終
    告毀諾，聲請人毀諾誠屬無力繳納，並支應最低基本生活開
    支，確有不可歸責於己之事由，爰依法聲請鈞院准予更生等
    語。
三、經查：
  (一)本件債務人曾於95年6月與金融機構成立協商，並依約繳納
    協商款項至97年2月始毀諾，是本件應先探究債務人之毀諾
    ，是否符合本條例第151條第5項但書「因不可歸責於己之事
    由，致履行顯有重大困難」之規定，而得聲請更生。
  (二)依債務人所提出之97年8月18日補正資料所附95年及96年綜
    合所得稅各類所得資料清單、壽豐鄉農會存款存摺影本可知
    ，其名下有汽車2部，收入所得為薪資，債務人任職於花蓮
    縣壽豐鄉公所，其95年度之平均每月收入約有43,077元，其
    96年度之平均每月收入約有45,423元，債務人97年1月至5月
    平均每月收入約有44,949元，尚不包含96年度年終獎金43,4
    92元之部分，是聲請人以薪資37,135元為收入基礎，顯與事
    實不符。此等因舉證導致事實認定之不利益，依上開規定應
    由聲請人負擔。
  (三)債務人主張其個人生活基本開銷每月膳食費4,500元、自來
    水費208元、電費716元、瓦斯費2,040元、交通費6,500元、
    通訊費800元、稅賦1,453元，惟查：
  1.本條例之立法目的，係為使不幸陷入經濟困境之人得以清理
    債務、重建生活，並在清理過程中能保有符合人性尊嚴之最
    低基本生活，而非維持債務人過去慣常之寬逸生活，是於評
    估履行原協商方案是否顯有重大困難時，並非由債務人任意
    主張其基本生活費用之數額，否則將造成揮霍無度致難以履
    行原協商方案者，反而更容易進入更生程序之歧異現象。
  2.債務人主張每月交通費6,500元係開車往返住所及工作地之
    間所為之支出：依其所附單據顯示，6月份加油共5次，計
    4,500元，7月份加油共5次，計5,550元，均與債務人主張之
    金額不符，難以採信。
  3.債務人主張每月支出自來水費208元、電費716元、瓦斯費
    2,040元部分：依債務人之「財產及收入狀況說明書」中陳
    述與父母同住，則其所列費用係為3人之花費，並非個人必
    要支出費用，且依其所附單據顯示，該屋（座落花蓮市○○
    街82巷6弄1號之房屋，所有人為方連進）之自來水費及電費
    繳款人為方連進，並非債務人，使債務人確有此項金額之支
    出，扣除個人費用308元後，其餘金額應屬扶養費用之支出
    為宜。另債務人僅提出一張面額650元之瓦斯費單據，亦與
    其所述之金額不符，難以採信。
  4.是本件債務人每月生活費用，仍應以行政院主計處公告之97
    年度台灣省平均每人每月最低生活費用（以每年家庭收支調
    查，計算出平均每人每月消費支出之百分之60作為最低生活
    費）9,829元為基準。
  (四)債務人主張其扶養父方連進、母詹研每月支出10,658元，惟
    查：
  1.按受扶養權利者，以不能維持生活而無謀生能力者為限，民
    法第1117條第1項定有明文，又同條第2項規定，前項無謀生
    能力之限制，於直系血親尊親屬不適用之，即直系血親尊親
    屬受扶養者，仍須以不能維持生活者為限（最高法院87年台
    上字第1696號判決意旨參照）。債務人之父方連進名下有2
    筆不動產，係坐落花蓮市○○段449地號土地應有部分全部
    及門牌花蓮市○○路53巷2弄1號房屋，其土地公告現值為1,
    180,800元，房屋課稅現值為32,600元，共計1,213,400元，
    並有6筆投資、郵局定存及存款共436,126元，此有債務人提
    出方連進之財產歸戶查詢清單、地籍謄本、建物謄本及郵政
    存簿儲金簿等件影本各乙份在卷可憑。是方連進既有資產近
    165萬元，且每月尚可領取3,000元之敬老津貼，自難認其有
    不能維持生活之情形，債務人對方連進自不負扶養義務，則
    債務人仍將方連進列為受扶養人，並主張其須每月支出扶養
    費，顯難採信。
  2.另債務人之母詹研，其扶養義務人為其配偶方連進及子女共
    5人，顯無完全依賴負債累累之債務人扶養之必要，且其母
    詹研郵局存款105,525元，每月尚可領取3,000元之敬老津貼
    ，依97年度台灣省平均每人每月最低生活費用標準計算，扣
    除該津貼後，每月扶養費6,829元由各扶養義務人負擔，債
    務人僅須負擔1,366元，縱如債務人陳述其係獨子，雖有3個
    姐姐，然皆已嫁出，各有自己之家庭需負擔，所能資助有限
    ，且依家庭習俗觀念認為已出嫁之女兒無須負擔娘家之生活
    費用，則債務人月入44,949元（以97年1月至5月收入平均計
    算），扣除每月支出16,658元（最低生活費9,829元＋扶養
    費6,829元＝16,658元），剩餘28,291元，扣除原協商還款
    金額18,515元後，尚餘9,776元。是以債務人所得收入綜合
    計算，尚非不足以支付所欠債務，且經本院函詢最大債權銀
    行台新銀行，債務人自95年還款至今，已繳款20期，且其收
    入並無明顯減少，顯無不可歸責於己致履行顯有重大困難之
    情形。
  (五)債務人所主張投保旺旺友聯家庭成員日常生活意外責任保險
    附加傷害保險之支出2,750元，依其所提出之保險單據，係
    屬意外險及傷害險，此均係全民健康保險以外之保險契約，
    於聲請人負債而無法清償之情形，此保險費之支出既非為維
    持債務人生存之必要費用，難認係屬債務人必要之支出。縱
    債務人於97年間已與保險公司成立此契約，衡情債務人亦應
    終止此非必要之保險契約，減少支出以利債務清償，故此部
    分保險費之支出，亦非可採。
四、綜上，本件債務人未履行95年間與台新銀行所達成一致性協
    商每月所應清償之18,515元係屬其個人原因，而無不可歸責
    之事由致無法依原協商條件履行，應屬聲請更生之要件不備
    。且依前開說明債務人之總資產尚非不足以支付所欠債務，
    此事實債務人亦無從補正後予以變更，依首揭條文之意旨，
    自應駁回其更生之聲請，爰裁定如主文。
中    華    民    國    97    年    9    月     10    日
                        台灣花蓮地方法院民事庭
                            法      官  劉柏駿
以上正本係照原本作成。
如不服本裁定，應於裁定送達後10日內向本院提出抗告狀（應抄
附繕本），並繳納抗告費新臺幣1,000元。
中    華    民    國    97    年    9     月    10    日
                            法院書記官  蔡芬芳


司法院資訊處製作；財團法人民間司法改革基金會備份。
